【裁判字號】    98,上更(二),11
【裁判日期】    980908
【裁判案由】    拆屋還地
【裁判全文】
臺灣高等法院臺中分院民事判決        98年度上更(二)字第11號
上  訴  人      丁○○
追加之訴被告    戊○○
                乙○○
                甲○○
上列四人
訴訟代理人      吳瑞堯律師
                周思傑律師
被上訴人        己○○    住彰化縣田中鎮○○路460巷156弄
即追加之訴原告              25號
訴訟代理人      趙惠如律師
上列當事人間請求拆屋還地事件，上訴人對於中華民國96年7月
19日臺灣彰化地方法院第一審判決（96年度訴字第340號），提
起上訴，經最高法院二次發回更審，本院於98年8月25日言詞辯
論終結，判決如下：
    主  文
上訴駁回。
追加之訴被告與上訴人應將坐落彰化縣花壇鄉○○段九地號土地
上，如附圖即彰化縣彰化地政事務所九十六年五月二十二日複丈
成果圖所示編號Ｂ部分面積一七四‧六四平方公尺之一樓加強磚
造蓋鐵皮建物、Ｃ部分面積一一四‧九六平方公尺之三樓加強磚
造建物拆除；及坐落同段九之一地號土地上，如附圖所示編號Ｅ
部分面積二‧九四平方公尺之三樓加強磚造建物拆除，並將上開
占有土地返還予被上訴人。
第二審及發回前第三審訴訟費用由上訴人及追加之訴被告連帶負
擔。
    事實及理由
壹、程序方面：
一、按訴之變更或追加，非經他造同意，不得為之；但第 255條
    第1項第2款至第6款情形，不在此限，民事訴訟法第446條第
    1項定有明文。則於第二審訴訟程序中，依同法第 255條第1
    項第 5款規定，就訴訟標的對於數人必須合一確定時，得追
    加其原非當事人之人為當事人。
二、查坐落彰化縣花壇鄉○○段9、 9之1地號土地（下稱系爭土
    地）之如主文第二項所示地上建築物之所有及事實管領權人
    為上訴人及追加之訴被告（下稱上訴人等 4人），此為上訴
    人等4人自承在卷（見本院上字卷第106頁背面），被上訴人
    乃於本院前審96年10月8日準備程序時，追加戊○○、甲○
    ○、乙○○（下稱戊○○等3人）為追加之訴被告，並於96
    年10月31日提出民事聲請追加當事人狀在卷（見本院上字卷
    第38、67頁），而上訴人對被上訴人追加戊○○等3人為追
    加之訴被告，表示無意見等語（見本院上字卷第39頁），核
    被上訴人所為係屬訴之追加，依上開規定，應予准許，合先
    敘明。
貳、實體方面：
一、本件被上訴人（即追加之訴原告）主張：系爭土地為被上訴
    人所有，上訴人等 4人對系爭土地並無合法使用權源，竟在
    如彰化地政事務所96年 5月22日複丈成果圖（下稱附圖）所
    示Ｂ、Ｃ、Ｅ部分之系爭土地上分別搭建一樓磚造平房及三
    樓加強磚造建物（下稱系爭建物），自屬無權占用，被上訴
    人本於民法第767條規定之物上請求權，自得請求上訴人等4
    人將系爭土地上之系爭建物拆除後交還予被上訴人。上訴人
    等4人主張系爭建物使用系爭土地，應有民法第876條第 1項
    所定法定地上權之適用，惟系爭土地為訴外人李水明所有，
    系爭建物為訴外人李松川與上訴人共同建造，則系爭土地於
    88年 5月11日設定本金最高限額抵押權予兆豐國際商業銀行
    股份有限公司（下稱兆豐銀行）時，為李水明所有，而系爭
    建物為上訴人等 4人共同繼承，自非屬同一人所有。查民法
    第876條法定地上權之發生須以「抵押權設定時」，土地及
    其土地上建築物係屬同一人所有者為限，始有其適用。況土
    地及其上建築物如本即為不同之所有人，則其間之利用關係
    或早有安排，或應由其自行解決之，法律並無介入之必要，
    故必以土地與建築物同屬於一人所有，始有本條之適用。本
    件於抵押權設定時，土地及土地上之建築物不屬於同一人所
    有，已無該條之適用。而於抵押權實行時，土地及土地上之
    建築物仍不屬於同一人所有，如將該條之同一人擴及於夫妻
    、叔姪、翁婿、婆媳，此不僅與法文、立法理由不合，更將
    對於抵押權人及拍定人造成無法預測之損害，當非立法本意
    。爰求為判決上訴人等4人應將系爭土地上之系爭建物拆除
    ，並將上開占有土地返還予被上訴人之判決。
二、上訴人等 4人則以：系爭土地及系爭建物原均為李水明所有
    ，被上訴人經由法院拍賣程序取得系爭土地之拍賣公告上既
    已註明土地上有系爭建物，拍定後不點交，由拍定人自理其
    占有系爭土地之法律關係等旨，依民法第876條規定，上訴
    人等4人對系爭土地即有法定地上權存在，上訴人等4人係基
    於法定地上權而占有系爭土地，自非屬無權占有。縱認系爭
    建物非李水明所有，而為上訴人及李松川共同建造，但抵押
    權設定當時，土地及其地上之建築物雖非屬同一人所有，而
    在抵押權實行時，該建物與抵押之土地已歸相同之人所有，
    或雖非完全相同，但建物所有人與土地其他所有人間均具有
    密切之親屬關係，仍應認有民法第876條第1項之適用。查系
    爭土地及其上之系爭建物，同屬於戊○○等3人所有，且渠
    等與系爭土地所有權人丙○○、李辰棠、李寶華、張李葉間
    為三親等旁系血親；上訴人為李水明之媳婦，與系爭土地所
    有權人丙○○、李辰棠、李寶華、張李葉間為二親等旁系姻
    親，與戊○○等3人為母子關係，則本件於95年12月1日系爭
    土地拍定時，應視為已有地上權之設定。又系爭建物於抵押
    權設定時即已存在，抵押權人應可預見該建物在系爭土地上
    有利用權存在，而得以該建物將可能繼續存在，作為其抵押
    物價值之評價基準，對其合理之利益並不致有不測之危害。
    再者，被上訴人於投標時，亦已明知系爭土地上有不在拍賣
    範圍且為他人所有之系爭建物，應可預見該建物在系爭土地
    上有利用權存在，而為投標競價之考量，對其合理之利益亦
    未造成不測之危害。是上訴人等4人乃基於法定地上權或可
    認為租賃之法律關係而有權占有系爭土地，被上訴人依據民
    法第767條之規定訴請拆屋還地，顯無理由等語，資為抗辯
    。
三、以下之事項為兩造所不爭執：
（一）系爭土地原係李水明所有，李水明於88年 5月間以系爭土
      地設定抵押向兆豐銀行之前身中國國際商業銀行（下稱中
      國國際銀行）貸款。
（二）李水明於88年 7月10日死亡，系爭土地由丙○○、李振棠
      、李寶華、張李葉，及戊○○等3人（下稱丙○○等7人）
      共同繼承（戊○○等3人係代位李松川繼承）。
（三）李水明之繼承人未依約清償第一項之抵押借款，中國國際
      銀行乃聲請臺灣彰化地方法院（下稱彰化地院）95年度執
      字第5437號查封拍賣系爭土地，由被上訴人於 95年12月1
      日投標買得系爭土地，並於同月11日登記為所有權人。
（四）系爭土地上有如附圖所示編號B部分面積 174.64平方公尺
      之一樓加強磚造蓋鐵皮建物、C部分面積 114.96平方公尺
      之三樓加強磚造建物、E部分面積 2.94平方公尺之三樓加
      強磚造建物之系爭建物，系爭建物之門牌號碼為彰化縣花
      壇鄉○○街657號，現由上訴人等4人占有使用。
（五）李松川於78年7月7日死亡，其繼承人為丁○○及戊○○等
      3人。
（六）系爭土地之拍賣公告有載明「土地上有建物、車庫（不知
      何人所有）不在拍賣之內，其占用基地之法律關係由拍定
      人自理，土地拍定後均不點交」等語。
四、本件兩造爭執之重點：
（一）系爭建物之所有權人是否為李水明，被上訴人以上訴人等
      4人為被告，訴請拆屋還地，當事人有無適格？
（二）系爭建物占用系爭土地，有無民法第876條第1項所定之法
      定地上權存在？
（三）系爭建物占用系爭土地，有無民法第425條之1第 1項所定
      之租賃關係存在？
五、本院得心證之理由：
（一）系爭建物之所有權人是否為李水明，被上訴人以上訴人等
      4人為被告，訴請拆屋還地，當事人有無適格？
      1.被上訴人主張系爭建物係於57年間由上訴人與李松川共
        同興建，90年間再由上訴人出資翻修，李松川於78年7
        月7日死亡，其系爭建物之應有部分由上訴人與戊○○
        等3人共同繼承，系爭建物應為上訴人等4人所有等情。
        上訴人等4人則抗辯系爭建物係由李水明出資委由馬金
        湧僱工興建，應屬李水明所有，被上訴人以上訴人等4
        人為被告，未列李水明之全體繼承人，當事人應不適格
        云云。上訴人等4人於本院此部分之主張，固屬新攻擊
        防禦方法，但原告起訴之當事人適格與否，係屬法院應
        依職權調查事項，依民事訴訟法第447條第1項第4款之
        規定，仍應許上訴人等4人提出。
      2.查上訴人原審之訴訟代理人甲○○於96年 5月17日履勘
        現場時指稱：系爭建物係其父李松川及其母上訴人於57
        年間建造，再由上訴人於90年間出資翻修等語（見原審
        卷第22頁），上訴人等 4人於被上訴人援用上訴人上開
        主張後（見原審卷第34頁），再於原審96年7月3日、本
        院前審96年9月17日、10月16日、12月5日、97年9月2日
        具狀表示系爭建物由李松川與上訴人於57年共同興建，
        之後李松川死亡由上訴人及戊○○等 3人概括繼承，系
        爭建物之所有權及事實上處分權應為上訴人等 4人所共
        有等情（見原審卷第37頁、本院上字卷第16、42、 123
        頁、本卷上更（一）字卷第19頁），復於本院前審96年
        10月22日、11月12日準備程序時分別陳稱：「系爭建物
        已經由上訴人等 4人繼承」、「房屋原為李松川、上訴
        人所建，現在應為上訴人等 4人所有」等語（見本院上
        字卷第55頁、106頁背面），足見上訴人等4人業已自認
        系爭建物由上訴人及李松川共同興建，李松川之應有部
        分於其死亡後係由上訴人及戊○○等 3人共同繼承，系
        爭建物應屬上訴人等 4人所有。故本院前審96年度上字
        第246號、97年度上更（一）字第 32號判決均將系爭建
        物係為上訴人與李松川於57年間建造，90年間再由上訴
        人出資翻修，為上訴人等 4人所有，亦為事實管領權人
        等情，列為兩造不爭執事項。
      3.上訴人等 4人嗣改稱系爭建物係由李水明出資委由馬金
        湧僱工興建，應屬李水明所有等語。而上訴人等 4人此
        部分主張係以財政部臺灣省中區國稅局（下稱中區國稅
        局）遺產稅核定通知書、遺產稅繳清證明書、彰化縣稅
        捐稽徵處函及房屋稅籍證明書（附本院上字卷第 102至
        104頁、本院上更（二）字卷第43、 44頁）為據，並舉
        證人馬金湧之證言為證。惟本院認上訴人等 4人此部分
        之舉證，尚不足以證明系爭建物為李水明所興建，仍應
        以上訴人等 4人之前所為之自認，認定系爭建物為上訴
        人等4人所有，茲詳述其理由如下：
        系爭建物之門牌號碼為彰化縣花壇鄉○○街 657號，
          依房屋稅籍證明書所載，彰化縣花壇鄉○○街 657號
          房屋之稅籍編號為 00000000000，其納稅義務人為李
          水明，固可認系爭建物之納稅義務人為李水明。但系
          爭建物為未保存登記之建物，未保存登記建物之所有
          權應歸屬實際出資建造之人，而房屋之納稅名義人僅
          係為行政管理方便，乃稅捐稽徵機關課徵房屋稅之對
          象，尚不能僅憑納稅義務人之名義，即為未保存登記
          建物之所有權認定。因此，系爭建物之納稅義務人雖
          為李水明，若李水明無出資興建系爭建物之事實，李
          水明仍非系爭建物之所有權人，而由甲○○於原審所
          述「系爭建物係由李松川與上訴人於57年間建造，但
          以我祖父（即李水明）的名義繳稅」等語（見原審卷
          第22頁），足證系爭建物僅係以李水明名義繳納房屋
          稅，尚非李水明出資興建，房屋稅籍證明書自無從證
          明系爭建物係屬李水明所有。
        彰化縣稅捐稽徵處96年 4月18日彰稅字第0961203931
          號函係彰化縣稅捐稽徵處依甲○○之申請，將稅籍編
          號 00000000000房屋之坐落，由原彰化縣花壇鄉○○
          街40號更正為同街 657號。而依本院向彰化縣稅捐稽
          徵處調得之甲○○申請更正房屋坐落之資料，甲○○
          係出具房屋稅改課申請書（附本院上更（二）字卷第
          96頁），就納稅義務人李水明之稅籍編號0000000000
          0 房屋之坐落，由花壇鄉○○街40號申請更正為同街
          657號，顯然甲○○僅係就稅籍編號00000000000房屋
          ，彰化縣稅捐稽徵處房屋稅籍登記表登記之房屋坐落
          更正其門牌號碼為花壇鄉○○街 657號而已，尚非主
          張系爭建物屬李水明之遺產。嗣彰化縣稅捐稽徵處經
          會勘，同意將稅籍編號 00000000000房屋之坐落更正
          為花壇鄉○○街657號，依彰化縣地方稅務局98年6月
          3 日彰稅房字第0989923984號函謂「李水明原坐落花
          壇鄉○○街40號房屋，更正坐落為同街 657號，經查
          其屬同一建物」（函附本院上更（二）字卷第72頁）
          ，及證人即彰化縣地方稅務局承辦員李青苑所證「我
          們有到現場去看657號建物，認為00000000000稅籍資
          料與現場之657號房屋相符，所以就更正為657號」等
          語（見本院上更（二）字卷第 122頁），均僅可證明
          稅籍編號 00000000000房屋之正確門牌號碼應為花壇
          鄉○○街 657號，即系爭建物之納稅義務人為李水明
          。惟依前所述，系爭建物之納稅義務人為李水明，尚
          不足以認定系爭建物係屬李水明所有。
        中區國稅局核發之遺產稅核定通知書及遺產稅繳清證
          明書，將門牌號碼花壇鄉○○街40號三間房屋列為李
          水明之遺產。而依證人李青苑所提供坐落花壇鄉○○
          街40號房屋之房屋稅籍登記表（附本院上更（二）字
          卷第125至132頁），其稅籍編號有00000000000、000
          00000000、00000000000、00000000000、0000000000
          0，其中納稅義務人為李水明之稅籍編號，係0000000
          0000、00000000000、00000000000（見本院上更（二
          ）字卷第125、128、130頁），足見遺產稅核定通知
          書及遺產稅繳清證明書所列李水明遺產之花壇鄉○○
          街40號三間房屋即為稅籍編號00000000000、0000000
          0000、00000000000之房屋，即包括系爭建物在內。
          惟依本院向花壇鄉戶政事務所調得之花壇鄉○○街66
          0號及657號門牌證明書及花壇鄉街路巷門牌整編新舊
          號數對照登記冊所示（附本院上更（二）字卷第89至
          91頁），中橋街40號房屋之門牌號碼係於59年3月1日
          整編為同街48號，再於89年9月16日整編為同街660號
          ，系爭建物之門牌號碼係於59年3月1日新編為同街47
          號，再於89年9月16日整編為同街657號，足以證明門
          牌號碼中橋街40號之房屋與系爭建物為不同之建物，
          上訴人等4人於本院98年7月23日準備程序時亦承認兩
          間房屋係位於對街之不同建物（見本院上更（二）字
          卷第120、121頁）。因系爭建物自58年間開始課稅，
          當時系爭建物尚無門牌號碼，故彰化縣稅捐稽徵處將
          系爭建物之坐落登記為花壇鄉○○街40號，至96年4
          月間，彰化縣稅捐稽徵處始依甲○○之申請，更正為
          中橋街657號。遺產稅核定通知書及遺產稅繳清證明
          書將系爭建物之門牌號碼誤為中橋街40號，李水明之
          遺產清冊若係由李水明之繼承人李松山等7人所申報
          ，當不致發生此錯誤，再參遺產稅核定通知書係由中
          區國稅局於93年12月16日核發，並載明違章適用法令
          條款為遺產及贈與稅法第44條，而遺產及贈與稅法第
          44 條係納稅義務人未依期限於被繼承人死亡之日起
          算六個月內辦理遺產稅申報之處罰規定，顯然遺產稅
          核定通知書係李松山等7人未依限申報遺產稅，中區
          國稅局依遺產及贈與稅法第33條之規定核定李松山等
          7 人之應納稅額，中區國稅局就李水明之遺產核定李
          松山等7人應納稅額，其房屋之依據即應為彰化縣稅
          捐稽徵處之房屋稅籍登記表，中區國稅局顯係將納稅
          義務人為李水明之稅籍編號0000 0000000、00000000
          000、00000000000三間房屋列為李水明之遺產，並於
          李松山等7人繳清遺產稅後，依遺產及贈與稅法第41
          條規定核發遺產稅繳清證明書。是遺產稅核定通知書
          及遺產稅繳清證明書將系爭建物列為李水明之遺產，
          並非李松山等7人所申報，此部分係中區國稅局所為
          ，而中區國稅局將納稅義務人為李水明之系爭建物列
          為李水明之遺產，其不當已如前述，遺產稅核定通知
          書及遺產稅繳清證明書應不足以證明系爭建物為李水
          明出資興建，自無法為有利上訴人等4人之認定。
        證人馬金湧於本院98年6月4日準備程序固證稱：系爭
          建物係李水明委由伊僱工興建等語（見本院上更（二
          ）字卷第57頁），但證人馬金湧之證言顯與上訴人等
          4 人之前所為之自認不符，且證人馬金湧為上訴人之
          胞兄，戊○○等 3人之舅舅，雙方關係密切，其證言
          自有附和上訴人等 4人之虞，系爭建物若係李水明出
          資委由馬金湧僱工興建，上訴人當知之甚詳，何以之
          前不聲請傳訊，馬金湧之證言，本院自無法採信。系
          爭建物上訴人等 4人已自認係屬渠等所有，則被上訴
          人以上訴人等 4人為被告，訴請拆屋還地，當事人自
          無不適格。
（二）系爭建物占用系爭土地，有無民法第876條第1項所定之法
      定地上權存在？
      1.查系爭土地原係李水明所有，李水明於88年 5月間以系
        爭土地設定抵押向中國國際銀行貸款，嗣李水明於88年
        7月10日死亡，系爭土地由丙○○等7人繼承，再經中國
        國際銀行聲請彰化地院95年度執字第5437號查封拍賣系
        爭土地，由被上訴人於95年12月 1日投標買得，系爭土
        地上則有上訴人等 4人所有之系爭建物未在拍賣範圍。
        上訴人等 4人因此抗辯：抵押權設定當時，土地及其地
        上之建築物雖非屬同一人所有，而在抵押權實行時，該
        建物與抵押之土地已歸相同之人所有，或雖非完全相同
        ，但建物所有人與土地其他所有人間均具有密切之親屬
        關係，仍應認有民法第876條第1項之適用。查系爭土地
        及其上之系爭建物，同屬於戊○○等 3人所有，且渠等
        與系爭土地所有權人丙○○、李辰棠、李寶華、張李葉
        間為三親等旁系血親；上訴人為李水明之媳婦，與系爭
        土地所有權人丙○○、李辰棠、李寶華、張李葉間為二
        親等旁系姻親，與戊○○等 3人為母子關係，則本件於
        95年12月 1日系爭土地拍定時，應視為已有地上權之設
        定。上訴人等 4人基於法定地上權而占有系爭土地，自
        屬有權占有等語。被上訴人則主張：民法第 876條法定
        地上權之發生須以「抵押權設定時」，土地及其土地上
        建築物係屬同一人所有者為限，始有其適用。況土地及
        其上建築物如本即為不同之所有人，則其間之利用關係
        或早有安排，或應由其自行解決之，法律並無介入之必
        要，故必以土地與建築物同屬於一人所有，始有本條之
        適用。本件於抵押權設定時，土地及土地上之建築物不
        屬於同一人所有，已無該條之適用。而於抵押權實行時
        ，土地及土地上之建築物仍不屬於同一人所有，如將該
        條之同一人擴及於夫妻、叔姪、翁婿、婆媳，此不僅與
        法文、立法理由不合，更將對於抵押權人及拍定人造成
        無法預測之損害，當非立法本意等情。
      2.按土地及其土地上之建築物，同屬於一人所有，而僅以
        土地或僅以建築物為抵押者，於抵押物拍賣時，視為已
        有地上權之設定，其地租由當事人協議定之，協議不諧
        時，得聲請法院定之，96年 9月29日修正施行前之民法
        第876條第1項定有明文。依民法物權編施行法第 1條後
        段之規定，物權在修正施行前發生者，除本施行法有特
        別規定外，不適用修正施行後之規定。本件系爭土地係
        於88年 5月11日設定抵押予中國國際銀行，被上訴人於
        95年12月 1日經拍賣程序取得系爭土地所有權，均係發
        生於民法第876條第1項修正施行前，則上訴人等 4人主
        張系爭建物占用系爭土地有民法第876條第1項之法定地
        上權存在，自應適用96年9月29日修正施行前民法第876
        條第 1項之規定。法定地上權之發生，依法須土地及建
        築物同屬於一人所有，土地及其上建築物如本即為不同
        之所有人，則其間之利用關係或早有安排，或應由其自
        行解決之，法律並無介入之必要，故必以土地與建築物
        同屬於一人所有始能成立法定地上權；且設定抵押權時
        ，建築物須已存在，因苟非如此，即不可能僅以建築物
        為抵押，最高法院57年台上字第1303號判例意旨認「民
        法第876條第1項之法定地上權，須以該建築物於土地設
        定抵押權時業已存在，並具相當之經濟價值為要件。系
        爭甲部分房屋，既足認係建築於設定抵押權之後，於抵
        押權設定當時尚未存在，系爭乙部分豬舍，雖建於設定
        抵押權之前，但其價值無幾，雖予拆除，於社會經濟亦
        無甚影響，均不能視為上開法條中，可成立法定地上權
        之建築物」。法定地上權之成立必須建築物於土地設定
        抵押權時業已存在，且須土地及建築物同屬於一人所有
        ，顯然於抵押權設定時，土地及其地上建築物即應同屬
        一人所有。現行民法第876條第1項於96年 3月28日修正
        增訂「設定抵押權時」之文字，其修正理由為「於以建
        築物設定抵押權時，土地業已存在，固無問題，於僅以
        土地設定抵押權時，建築物是否以當時已存在，始有本
        條之適用？學說上爭議頗多，參照第866條、第877條規
        定之意旨，避免拍定後建築物無從利用土地致拆除之結
        果，有害社會經濟發展，似以肯定說為是，實務上亦採
        相同之見解（最高法院57年台上字第1303號判例）。為
        杜爭議，爰於第一項、第二項『土地及其土地上之建築
        物』等文字上增列『於設定抵押權時』，以期明確」。
        可見立法者亦認法定地上權於民法第876條第1項96年9
        月29日修正施行前，須於抵押權設定時，土地及其土地
        上之建築物同屬一人所有，始能成立，為免爭議，乃增
        訂「設定抵押權時」之文字，法定地上權之成立自非從
        民法第876條第1項96年9月29日修正施行後，始應於設
        定抵押權時，土地及其土地上之建築物同屬一人所有。
        此外，最高法院81年台上字第2450號判決意旨謂「土地
        及其土地上之建築物同屬一人所有，而僅以土地或僅以
        建築物為抵押者，於抵押物拍賣時，視為已有地上權之
        設定；以土地及建築物為抵押者，如經拍賣，其土地與
        建築物之拍定人各異時，亦同，民法第876條第1項、第
        2項規定甚明。若在抵押權設定當時，土地及其地上之
        建築物同屬一人所有，其後將土地或建築物之全部或一
        部分別讓與他人，或將土地與建築物一併讓與他人，致
        於拍賣抵押物時，已異其所有人或與他人變為共有時，
        仍不妨該條項法定地上權之成立。」、98年台上字第47
        8號判決意旨認「修正前民法第757條明定，物權，除本
        法或其他法律有規定外，不得創設。準此，依同法第87
        6條第1項規定設定抵押權時，土地及其土地上之建築物
        ，同屬於一人所有，而僅以土地或僅以建築物為抵押者
        ，於抵押物拍賣時，視為已有地上權之設定。可知基於
        物權法定主義精神，法定地上權必須合於法律之特別規
        定，始能成立。亦即須於設定抵押權時，土地及其土地
        上之建築物，同屬於一人所有，而僅以土地或僅以建築
        物為抵押者，於抵押物拍賣時為其成立法定地上權要件
        。倘於設定抵押權時之土地及建物非屬同一人，或土地
        及建物分別為數人所有或各有多數不相同之共有人，而
        於拍賣異其所有人之情形時，如仍認有法定地上權存在
        ，即逾該條項規定之範圍，其因而造成拍定人之不利益
        ，顯難謂為公允，應無以相類事實為相同處理之法理，
        而適用民法第876條第1項規定之餘地。」均同認須於設
        定抵押權時，土地及其土地上建築物應同屬於一人，始
        能成立法定地上權。本件系爭土地原為李水明所有，其
        於設定抵押權予中國國際銀行時，系爭建物為上訴人等
        4人共有，則系爭土地於設定抵押權時，系爭建物非李
        水明所有，系爭土地與系爭建物自非屬同一人或相同之
        數人所共有，系爭建物占用系爭土地，自難認有修正前
        民法第876條第1項所定法定地上權之適用。
      3.上訴人等 4人主張在抵押權設定當時，土地及其地上之
        建築物雖非屬同一人所有，但在抵押權實行時，該建物
        與抵押之土地已歸相同之人所有，或雖非完全相同，但
        建物所有人與土地其他所有人間均具有密切之親屬關係
        者，為貫徹立法目的，仍應認有民法第876條第1項法定
        地上權之適用等語。惟抵押權設定時，建築物與土地雖
        異其所有人，但抵押權實行前，已同其所有人時，有無
        本條之適用？查設定抵押權時，土地與建築物既各異其
        所有人，原即無本條之適用，且於土地抵押時，抵押權
        人是以土地當時利用權之現狀為抵押物評價之基準，倘
        解為有法定地上權之適用，可能因所有權偶然之變動受
        不測之損害，自非所宜。且抵押權設定時，建築物與土
        地本非同一人所有，通常其間有約定利用權存在，法律
        無介入之必要，是自無因其所有權偶然歸於一人所有，
        而異其適用。是以應採否定見解為宜。而採取否定說最
        大之問題，在於建築物之利用權如不具讓與性或為不能
        對抗第三人之使用權例如使用借貸時，建築物將難以存
        續，然此既為抵押權設定時當事人所預見，且為抵押權
        擔保價值評價之基礎，是已非僅因建築物保護之必要，
        所能任意加以改變。至土地與建築物所有人，有夫妻、
        親子或其他密切之親屬關係存在時，就土地之利用權雖
        大多均未約定，然此等當事人間在法律上既有事先為基
        地利用權約定之可能，是本條自無介入適用之必要。況
        如解為有法定地上權之成立，無異於無視於此等當事人
        間可能存在之利用權，致與抵押權當事人之意思與合理
        預見相違反，亦非所宜（參照謝在全先生著民法物權論
        中冊（修訂四版）第571、572頁）。本件系爭土地於李
        水明88年7月10日死亡後係由丙○○等7人共同繼承，系
        爭建物為上訴人與李松川共同建造，李松川於78年7 月
        7日死亡，系爭建物即為上訴人等4人共有，可見系爭土
        地於實行抵押權時，已因繼承關係成為丙○○等7人共
        有，系爭建物則仍為上訴人等4人所有，戊○○等3人固
        均為系爭土地與系爭建物之共有人，但系爭土地另有共
        有人丙○○、李辰棠、李寶華、張李葉，而系爭建物尚
        有共有人上訴人，足見系爭土地與系爭建物於抵押權實
        行時亦非相同之數人共有，雖系爭建物之共有人上訴人
        等4人與系爭土地之共有人丙○○等7人有親子、叔姪或
        叔嫂等密切之親屬關係，但依前揭說明，仍不能認上訴
        人等4人之系爭建物於被上訴人95年12月1日拍定取得系
        爭土地之所有權後，對系爭土地有法定地上權存在。
      4.上訴人等 4人再主張：系爭建物於抵押權設定時即已存
        在，抵押權人應可預見該建物在系爭土地上有利用權存
        在，而得以該建物將可能繼續存在，作為其抵押物價值
        之評價基準，對其合理之利益並不致有不測之危害。且
        被上訴人於投標時，亦已明知系爭土地上有不在拍賣範
        圍且為他人所有之系爭建物，應可預見該建物在系爭土
        地上有利用權存在，而為投標競價之考量，對其合理之
        利益亦未造成不測之危害云云。然查李水明將系爭土地
        設定抵押權予中國國際銀行，於抵押權設定契約書聲請
        登記以外之約定事項載明「其他未及保存登記之建物自
        願包括在抵押權內絕無異議」（見本院上更（一）字卷
        第41頁），經本院就何以載明上開約定事項及於系爭土
        地放款徵信時，係以空地或有地上建物於實行抵押權後
        能繼續利用系爭土地，為抵押物價值之評價基準？函詢
        兆豐銀行北彰化分行，經該分行以98年7月3日（98）北
        彰授字第 009號函復本院謂「該約定事項係因該建物未
        辦理保存登記，無從辦理抵押權設定登記，惟將來實行
        抵押權時或有符合主從物附合理論致抵押權擴張之情形
        ，爰特予載明。本行於該系爭土地放款徵信時，係以空
        地為價值評估。」（見本院上更（二）字卷第92頁），
        顯然中國國際銀行於系爭土地設定抵押權時，原係冀望
        於實行抵押權時，系爭建物能與系爭土地合併拍賣，如
        無法合併拍賣系爭建物，系爭建物應能於系爭土地拍定
        後拆除，故於系爭土地放款徵信時僅以空地為抵押物價
        值之評價基準，尚非如上訴人等 4人所謂抵押權人應可
        預見系爭建物在系爭土地上有利用權存在，而得以系爭
        建物將可能繼續存在，作為其抵押權價值之評價基準。
        且若認系爭建物占用系爭土地有法定地上權存在，勢必
        影響應買人之投標意願，將導致系爭土地之價值跌落，
        抵押權人之權益自會受到危害。又系爭土地之拍賣公告
        僅載明「土地上有建物、車庫（不知何人所有）不在拍
        賣之內，其占用基地之法律關係由拍定人自理，土地拍
        定後均不點交」，不僅未載明系爭土地與系爭建物係屬
        於同一人所有，亦未載明系爭建物於系爭土地拍定後有
        法定地上權存在，自不能僅因被上訴人於投標時明知系
        爭土地上有不在拍賣範圍且為他人所有之系爭建物存在
        ，即認被上訴人應可預見系爭建物在系爭土地上有利用
        權存在，而為投標競價之考量。況苟認上訴人等 4人之
        系爭建物有法定地上權存在，被上訴人之系爭土地應讓
        系爭建物繼續使用，自會對被上訴人合理之利益造成危
        害。上訴人等 4人主張其系爭建物占有系爭土地有法定
        地上權存在，自無可採。
（三）系爭建物占用系爭土地，有無民法第425條之1第 1項所定
      之租賃關係存在？
      1.民法第425條之1第 1項係規定：土地及其土地上之房屋
        同屬一人所有，而僅將土地或僅將房屋所有權讓與他人
        ，或將土地及房屋同時或先後讓與相異之人時，土地受
        讓人或房屋受讓人與讓與人間或房屋受讓人與土地受讓
        人間，推定在房屋得使用期限內有租賃關係。是民法第
        425條之1第 1項所定之租賃關係應以土地及其土地上之
        房屋同屬一人所有為限，本件系爭土地係丙○○等 7人
        所共有，系爭土地上之系爭建物屬上訴人等 4人所共有
        ，土地及其土地上之房屋非屬同一人所有，則於系爭土
        地為被上訴人經法院拍賣程序取得所有權，自無民法第
        425條之1第1項之適用，上訴人等4人主張系爭建物占用
        系爭土地有該條項所定之租賃關係存在，要屬無據。
      2.最高法院91年台上字第 815號判決意旨認「養魚池設備
        既非土地之構成部分而為繼續附著於土地上具獨立經濟
        價值之『土地上定著物』，與同（民）法第66條第 1項
        所定之土地應屬並列之各別不動產，分別得單獨為交易
        之標的，且該附著於土地上具獨立經濟價值之養魚池設
        備，性質上不能與土地使用權分離而存在，亦即使用養
        魚池設備必須使用該養魚池之地基，故土地及土地上之
        養魚池設備同屬一人所有，而將土地及養魚池設備分開
        同時或先後出賣，其間縱無地上權之設定，亦應推斷土
        地承買人默許養魚池設備所有人得繼續使用該土地，並
        應認該養魚池設備所有人對土地承買人有支付相當租金
        之租賃關係存在，要非無權占有可比。」上訴人等 4人
        據以主張系爭建物為加強磚造之三層樓房，依法繳納房
        屋稅供住家使用，具有獨立交易價值，更應較養魚池設
        備加以保障，被上訴人既明知系爭土地上有不在拍賣範
        圍且為他人所有之建物及車庫，仍願買受，應推斷被上
        訴人默許上訴人等 4人繼續使用該土地，要非無權占有
        可比等情。然查最高法院 91年台上字第815號判決意旨
        認養魚池設備與土地有租賃關係存在，亦係以養魚池設
        備與土地同屬一人所有為據，上訴人等 4人自無從援引
        該判決意旨主張其系爭建物占有系爭土地有租賃關係存
        在。至被上訴人明知系爭土地上有不在拍賣範圍且為他
        人所有之建物及車庫，仍願買受，仍無從推斷被上訴人
        有默許上訴人等4人繼續使用系爭土地，上訴人等4人此
        部分主張，亦無可採。按以無權占有為原因，請求返還
        所有物之訴，占有人對所有權人就其物有所有權存在之
        事實無爭執，而僅以非無權占有為抗辯者，所有權人於
        占有人無權占有之事實，無舉證責任。占有人應就其取
        得占有，係有正當權源之事實證明之。如不能證明，則
        應認所有權人之請求為有理由。上訴人等 4人既不能證
        明其屬有權占有系爭土地，上訴人等 4人占有系爭土地
        自屬無權。
六、綜上所述，系爭土地為被上訴人所有，上訴人等 4人未能舉
    證其屬有權占有系爭土地，被上訴人依民法第 767條物上請
    求權之規定，請求上訴人等 4人應將系爭土地上如附圖所示
    編號Ｂ部分面積174.64平方公尺之一樓加強磚造蓋鐵皮建物
    、Ｃ部分面積114.96平方公尺之三樓加強磚造建物、Ｅ部分
    面積2.94平方公尺之三樓加強磚造建物拆除，並將上開占有
    土地返還予被上訴人，依法有據，應予准許。是原審為上訴
    人敗訴之判決，經核於法並無不合，上訴論旨求予廢棄改判
    ，為無理由，應予駁回。被上訴人追加之訴為有理由，爰判
    決如主文第二項所示。本件事證已臻明確，兩造其餘攻擊防
    禦方法，均與判決之結果不生影響，故不另逐一論述，併予
    敘明。
參、結論：本件上訴為無理由，被上訴人追加之訴為有理由，依
    民事訴訟法第449條第1項、第85條第2項，判決如主文。
中    華    民    國    98    年    9     月    8     日
                民事第四庭    審判長法  官  陳蘇宗
                                    法  官  黃永祥
                                    法  官  張浴美
以上正本係照原本作成。
上訴人及追加之訴被告得上訴。
如對本判決上訴，須於收受判決送達後20日內向本院提出上訴書
狀，其未表明上訴理由者，應於提出上訴後20日內向本院提出上
訴理由書（須按他造人數附具繕本）。
上訴時應提出委任律師為訴訟代理人之委任狀。具有民事訴訟法
第466條之1第1項但書或第2項之情形為訴訟代理人者，另應附具
律師及格證書及釋明委任人與受任人有該條項所定關係之釋明文
書影本。
                                    書記官  呂淑芬
中    華    民    國    98    年    9     月    9     日
                                                      Ｍ


司法院資訊處製作；財團法人民間司法改革基金會備份。
